臺灣士林地方法院刑事判決　　　　　　　　99年度訴字第25號
公　訴　人　臺灣士林地方法院檢察署檢察官
被　　　告　李慧貞
選任辯護人　黃元龍律師
上列被告因違反公司法等案件，經檢察官提起公訴（98年度偵字
第5162號），本院判決如下：
    主  文
李慧貞無罪。
    理  由
一、公訴意旨略謂：被告李慧貞係榮大徵信所企業股份有限公司
    （下稱榮大公司）職員，與余秀珍記帳及報稅代理業務人事
    務所負責人即同案被告余秀珍（業經本院判處罪刑確定）、
    榮大公司負責人即同案被告鄭艇（停止審判中）及冒用「趙
    春鼎」名義設立皇電有限公司（下稱皇電公司）及春鼎有限
    公司（下稱春鼎公司）之姓名年籍不詳之人（下稱冒名人）
    共同基於犯意之聯絡，明知公司應收之股款，股東未實際繳
    納者，不得以申請文件表明收足，由余秀珍於民國95年5 月
    24日，使用不知情之鄭仙寶於陽信商業銀行（下稱陽信銀行
    ）信義分行第00000000000 號（起訴書誤載為第000000000
    號）帳戶提款新臺幣（下同）200 萬元，存入鄭艇於陽信銀
    行信義分行第00000000000 號帳戶，再於同日由余秀珍自前
    揭帳戶提領200 萬元，分別存入皇電公司在同分行所開立第
    00000000000 號帳戶及春鼎公司在同分行所開立第00000000
    000 號帳戶各100 萬元，以表明業已收足股東所繳交之股款
    ，並由被告持收足股款之不實證明分別於95年6 月5 日、95
    年6 月6 日（起訴書誤載為16日），向臺北市政府及桃園縣
    政府辦理公司設立登記。嗣通過驗資程序，復辦妥公司設立
    登記後，余秀珍旋於同年5 月26日及29日以提領上開皇電公
    司以及春鼎公司帳戶中之100 萬元之方式取回借款，因認被
    告共同涉犯公司法第9 條第1 項前段之公司應收股款股東未
    實際繳納而以申請文件表明收足、商業會計法第71條第5 款
    之利用不正當方法致使財務報表發生不實結果及刑法第214
    條之使公務員登載不實文書等罪嫌云云。
二、按被告以外之人於審判外之言詞或書面陳述，除法律有規定
    外，不得作為證據，刑事訴訟法第159 條第1 項定有明文。
    本件證人余秀珍乃被告以外之人，其警詢陳述，業經辯護人
    以屬於審判外之陳述而不同意作為證據（見本院卷第207 頁
    背面），檢察官復未舉證證明上開證人之警詢陳述，有何較
    可信之特別情況，且為證明犯罪事實所必要之情形，依上規
    定，該證人之警詢陳述，固不得作為認定被告有罪之證據。
    惟倘法院審理之結果，認為不能證明被告犯罪，而為無罪之
    諭知，即無刑事訴訟法第154 條第2 項所謂「應依證據認定
    」之犯罪事實之存在。因此，同法第308 條前段規定，無罪
    之判決書只須記載主文及理由。而其理由之論敘，僅須與卷
    存證據資料相符，且與經驗法則、論理法則無違即可，所使
    用之證據亦不以具有證據能力者為限（最高法院100 年度臺
    上字第2980號判決參照），應併敘明。
三、檢察官認被告有前揭所述之犯行，無非係以：同案被告余秀
    珍於警詢之供述、皇電公司及春鼎公司之設立登記申請書、
    股東繳納現金股款明細表、各該帳戶開戶資料、交易明細表
    、鄭艇前揭帳戶開戶資料、交易明細表、陽信銀行存款送款
    單、取款條及春鼎公司委託李慧貞代辦登記委託書等，為其
    主要論據。
四、訊之被告堅決否認犯罪，辯稱：伊不知道這二家公司股款資
    金往來情形，伊在鄭艇那邊，僅係依鄭艇指示作文書抄寫及
    送件的工作而已，從未與客戶接洽過（見本院卷第206 、20
    7 頁）等語。經查：
  (一)按犯罪事實應依證據認定之，無證據不得認定犯罪事實，又
    不能證明被告犯罪者，應諭知無罪之判決，刑事訴訟法第15
    4 條第2 項、第301 條第1 項分有明文。又所謂認定犯罪事
    實之證據，係指足以認定被告確有犯罪行為之積極證據而言
    ，該項證據自須適合於被告犯罪事實之認定，始得採為斷罪
    資料，如未能發現相當證據，或證據不足以證明，自不能以
    推測或擬制之方法，以為裁判之基礎（最高法院40年臺上字
    第86號、76年臺上字第4986號判例參照）。
  (二)被告供承：鄭艇曾是伊老闆，伊於94年中到95年間大約1 年
    在鄭艇那邊工作，本案二家公司設立登記文件係伊所繕打並
    為送件（見本院卷第206 頁背面、第254 頁、第255 頁背面
    ）等情，除與鄭艇前妻劉秀沁於偵查中供述被告有於鄭艇公
    司上班（見偵卷第187 頁）之情相符外，並有臺北市政府、
    經濟部中部辦公室核准該二公司設立登記函、該二公司之設
    立登記申請書、公司章程、股東同意書、董事願任同意書、
    公司名稱及所營事業登記預查申請表在卷可佐（見併卷之臺
    北市商業管理處〈於96年9 月9 日更名為臺北市商業處〉第
    00000000號皇電有限公司案卷〈下稱皇電案卷〉第1 、2 頁
    、第3 頁背面至第5 頁，本院卷第22至27頁），此部分事實
    固堪認定。
  (三)又證人鄭艇雖於警詢供述：伊代辦公司登記時，如客戶股款
    不夠，伊會介紹客戶向金主借錢，金主會將錢存至客戶帳戶
    ，再由伊辦理後續公司登記作業，帳戶內的錢，金主會拿客
    戶身分證及印鑑領回去等情節（見偵卷第37頁）；證人余秀
    珍雖於警詢亦供承有借貸資金供鄭艇及冒名人充作公司設立
    股款收足證明（見偵卷第45至47頁）之情，且余秀珍部分並
    經本院判處罪刑確定，有卷附判決書1 份可稽，然二者均絲
    毫未提及被告有何涉案情形。證人余秀珍並於警詢、偵訊一
    致證稱：伊不認識被告、對被告沒有印象（見偵卷第46、18
    7 頁）等語；於本院審理時證稱：係鄭艇打電話跟伊聯絡事
    情，伊對被告沒有印象，不知道被告在鄭艇那邊上班（見本
    院卷第252 頁）等語，則被告對於本案二公司之股款係自余
    秀珍借貸資金虛充乙節，是否知情，已非無疑。
  (四)鄭艇前妻劉秀沁於偵查中固曾稱：業務均由被告處理（見偵
    卷第187 頁）云云，但案發當時鄭艇並無中風情形，亦據劉
    秀沁及鄭艇之子鄭拯民陳明在卷（見審訴卷第14頁，本院卷
    第45頁），而證人余秀珍亦稱不認識被告，如前所述，則本
    件關於股款資金部分如係交由被告處理，衡情被告自無從未
    與余秀珍聯繫接洽之理。再據余秀珍於偵訊時陳稱：伊有去
    過鄭艇位在錦西街的公司幾次，當時只有鄭艇一人（見偵卷
    第186 頁）等語；於本院審理時證稱：伊有一次去時，有一
    名四、五十歲的女子幫伊開門，伊不知道是誰，到偵查中伊
    才知道是鄭艇太太（見本院卷第252 頁）等語，足見余秀珍
    也未曾因本案資金借貸乙事而與劉秀沁接洽過，劉秀沁對於
    本案以資金借貸虛充股款乙情應屬不知，則其就被告知情與
    否，自難為證，是檢察官聲請傳喚劉秀沁為證人，即無必要
    。併衡諸劉秀沁於偵查中陳稱：被告上班沒道德，一週上班
    不到3 天，後來不讓被告做，被告找不到工作，又來求伊等
    讓她做，伊等就讓她做，但又故態復萌，伊等就將她開除（
    見偵卷第187 頁）等語，則依常情事理，如被告真係負責處
    理資金借貸部分如此重要之事，其工作情形自無如劉秀沁上
    開所述之可能，堪認劉秀沁所稱之「業務」應係指公司之庶
    務性工作，則被告所供：伊僅係依鄭艇指示抄寫文書、送件
    之情，即非無據。而就此被告工作內容以觀，鄭艇亦顯無讓
    被告知悉股款資金何來何去之必要。綜此，被告與鄭艇、余
    秀珍間是否有犯意聯絡，實有疑問。
  (五)而皇電公司及春鼎公司之設立登記申請書、股東繳納現金股
    款明細表、各該帳戶開戶資料、交易明細表、鄭艇前揭帳戶
    開戶資料、交易明細表、陽信銀行存款送款單及取款條，固
    足佐證前述資金流向，及鄭艇與冒名人以之為據製作財務報
    表，並向主管機關申辦皇電公司、春鼎公司設立登記之情節
    ，惟被告堅決否認前揭二公司帳戶開戶資料、陽信銀行存款
    送款單及取款條係伊所填寫，而審諸被告僅係鄭艇公司從事
    庶務性工作之員工，於本案亦未曾與余秀珍聯繫接洽，已難
    認與鄭艇、余秀珍間有何犯意聯絡，如前所述，則上開文件
    縱係被告所製作，亦難因此即遽認被告對於股款資金來源、
    將來流向如何，即必知情，自無從執以推論被告確有涉案。
    至檢察官聲請調取其他資料與前揭二公司帳戶開戶資料、陽
    信銀行存款送款單及取款條併送鑑定確認是否為被告筆跡云
    云，核無必要，附此敘明。
  (六)再檢察官所舉之春鼎公司委託李慧貞代辦登記委託書，固據
    被告供承：係伊送件時所製作等語不諱，惟此或可證明被告
    確有為本案二公司送件辦理設立登記之情，但仍不足據以推
    論被告對於該二公司之股款僅係虛充而非實在乙節，有所知
    情。此外，綜觀全部案卷，未見有何被告涉犯本案之其他事
    證，自不能徒憑被告係榮大公司職員乙節，即率爾臆測被告
    涉有檢察官所指本案共犯之罪嫌。
五、綜上所述，檢察官所舉前開證據，尚不足以達於通常一般之
    人均不致於有所懷疑、堪予確信已臻真實之程度，而尚有合
    理性之懷疑存在。此外，復查無其他積極之證據，足認被告
    有公訴意旨所指之犯行，核屬不能證明被告犯罪，自應諭知
    無罪之判決。
據上論斷，應依刑事訴訟法第301 條第1 項，判決如主文。
本案經檢察官李松德到庭執行職務。
中    華    民    國   100    年    8     月    30    日
                  刑事第二庭審判長法  官  王梅英
                                  法  官  蘇怡文
                                  法  官  李冠宜
以上正本證明與原本無異。
如不服本判決應於收受判決後10日內向本院提出上訴書狀，並應
敘述具體理由；其未敘述上訴之理由者，應於上訴期間屆滿後20
日內向本院補提理由書（均須按他造當事人之人數附繕本），切
勿逕送上級法院。
                                  書記官  劉欣怡
中    華    民    國   100    年    8     月    31    日